【裁判字號】    90,上易,1495
【裁判日期】    901218
【裁判案由】    詐欺
【裁判全文】
臺灣高等法院臺中分院刑事判決                    九十年度上易字第一四九五號
    上  訴  人  臺灣臺中地方法院檢察署檢察官
    上  訴  人
    即  被  告  戊○
    被      告  丁○○
    共      同
    選任辯護人  施瑞章
                田禮嘉
右上訴人，因被告詐欺案件，不服臺灣臺中地方法院八十九年度易字第三五一六號，
中華民國九十年五月十七日第一審判決（起訴案號：臺灣臺中地方法院檢察署八十九
年度偵字第一七六三號），提起上訴，本院判決如左：
    主  文
原判決撤銷。
戊○、丁○○共同連續意圖為自己不法之所有，以詐術使人將本人之物交付，戊○處
有期徒刑拾月。丁○○處有期徒刑伍月，如易科罰金，以參佰元折算壹日。
    事  實
一、丁○○於民國（下同）四十五、六年間，任教於苗栗縣卓蘭鎮坪林國小，擔任己○○之級任導師，嗣八十六年十月二十五日坪林國小舉辦五十週年校慶活動時，
    丁○○與己○○偶遇後，丁○○竟藉師生久別重逢之機會，揚稱其現為多所大學
    之教授，而其同居人戊○則為某公司董事長云云，其後數日內多次電話邀請己○○至其高雄縣鳳山市○○路一二五巷八號七樓住處作客，己○○旋於同年月三十
    一日偕同伊妻造訪丁○○戊○二人，丁○○與戊○在言談中，得知己○○持有多
    筆股票頗有資力，竟萌生意圖為自己不法所有之犯意聯絡，並基於概括犯意，先
    向己○○佯稱其等二人財力雄厚，且戊○本身擅長股市操作獲利極佳，可代為操
    作云云，遊說己○○將手中原持有股票售出，所得款項改委由戊○代為操作云云
    ，丁○○戊○二人另於同年十一月初，與己○○等人至南投縣鹿谷鄉杉林溪同遊
    ，且夜宿鹿谷鄉○○路五十三之十一號「富保山莊」，致使己○○陷於錯誤而同
    意匯款，並自八十六年十一月五日起，至同年十二月十五日止，陸續匯款至戊○
    開設於中國信託商業銀行城中分行活期儲蓄存款0000000000000號
    帳戶（下稱戊○帳戶）內之方式，合計交付新臺幣（下同）二百四十萬元予戊○
    （嗣於八十六年十二月初，因己○○需款急用，戊○退還己○○十萬元），丁○○並於八十六年十二月六日所書寄給己○○上開十萬元退款支票之信函陳稱「股
    票正在走紅，師母說這一波多做一些，機不可失也」，以解除己○○之戒心，然
    丁○○戊○二人於詐騙上開款項得手後，即挪作己用，並未依約將代為操作股票
    買賣成交之訊息傳真予己○○，戊○並利用其中部分款項，以陳信忠中國信託商
    業銀行城東分行帳號0000000000000號之帳戶（下稱陳信忠帳戶）
    為股款匯款帳戶，透過臺北市○○路協和證券股份有限公司（下稱協和公司）張
    月嬌股票帳戶（下稱張月嬌股票帳戶）操作，並委由該協和公司營業員甲○○代
    為下單買賣（甲○○不知悉戊○買賣屬何人委託），迨至八十七年二月三日，戊○因買賣股票虧損嚴重，週轉失靈，乃將上開張月嬌帳戶全部結清，總計虧損高
    達二百二十二萬九千八百八十一元。八十七年三月中旬，己○○因久無買賣股票
    之訊息回覆，向戊○要求結算買賣股票盈虧，丁○○戊○二人，復承前開共同概
    括詐欺犯意，由戊○向己○○答覆騙稱上開代為操作股票獲利共八十萬七千九百
    十七元（公訴人誤載為八十一萬七千九百十七元），並佯稱續由不能透露年籍之
    邱明倫代為操作，藉以誘使己○○將結算所得本利共三百十萬七千九百十七元（
    即本金二百三十萬元加上戊○佯稱之獲利八十萬七千九百十七元），另須籌措不
    足現金，以湊足三百七十萬元，繼續投入第二波股票買賣，致使己○○再度陷於
    錯誤，自八十七年三月二十日起至同年四月三日止，陸續匯款至戊○前開帳戶之
    方式，交付上開不足之款項五十九萬二千零八十三元，委託戊○繼續操作股票買
    賣，同時由戊○簽發其所有支票帳號，面額三百七十萬元，票號0000000
    號，發票日八十七年九月三十日，以上海商業儲蓄銀行松南分行為付款人之支票
    ，由丁○○戊○共同郵寄交付己○○以為搪塞。迄同年四月二十七日，因己○○
    需款急用，且查悉丁○○戊○二人有詐，乃前往高雄要求提前終止股票操作之委
    託，迭次催促戊○出售股票換現返還上開投資款項，戊○不得已，乃另行簽發同
    上帳號，發票日為八十七年四月二十七日，到期日為八十七年六月三十日，本票
    號碼0000000號，面額三百七十萬元，以上開銀行為擔當付款人之本票交
    予己○○收執，以交換上開支票。詎上開本票屆期不獲兌現，戊○與丁○○並以
    各種藉口推拖，搬遷住居所不定，致使己○○求償無門，嗣後僅於八十七年八月
    償還三十萬元，八十八年二月至四月，分兩次各償還十萬元，合計五十萬元後，
    其餘款項拒不清償，己○○始知受騙。
二、案經己○○訴請臺灣臺中地方法院檢察署檢察官偵查起訴。
    理  由
一、訊據上訴人即被告（下稱被告）戊○，固坦承有於八十六年十一月、十二月間收
    受告訴人己○○所匯二百四十萬元，另於八十七年三月間向告訴人佯稱獲利，要
    求告訴人補足第二波投資所需差額五十九萬二千零八十三元，並收受告訴人上開
    所匯款項之情事，惟矢口否認有詐欺犯行，並先後辯稱：（１）其確實將二百三
    十萬元悉數透過張月嬌之股票帳戶作股票買賣，且於告訴人匯入金錢後，隔日即
    匯入陳信忠之帳戶。（２）雖張月嬌股票帳戶於八十七年二月三日結算時虧損二
    百餘萬元，然因念及告訴人係被告丁○○之前學生，亟欲以第二波之投資彌補告
    訴人之損失，才好意向告訴人偽稱獲利，並要求告訴人補足第二波之投資差額。
    （３）告訴人於八十七年四月中旬，突然要求提前終止所有股票操作之委託，其
    因手上並無現金，即開立面額三百七十萬元之本票一紙交予告訴人，以換回同額
    支票，後因股市崩盤而未能兌現，然其並無詐欺犯意云云。訊據被告丁○○，亦
    矢口否認有上開共同詐欺犯行，並先後辯稱：渠待告訴人如子，且知股票操作有
    其風險，一再表示反對被告戊○替告訴人操作股票，並對於告訴人與被告戊○私
    自約定委託操作股票一事原先並不知情，直至八十七年三月間告訴人屢來電催討
    ，渠才知悉上情，事先所寫之書信及見面所談，並無勸進告訴人買賣股票之意，
    且渠雖與戊○同居，但對戊○如何買賣股票並未參與，自非共犯云云。惟查：
(一)被告丁○○、戊○二人，如何於前揭時地，利用校慶偶遇之機會，向告訴人己○○揚稱其等資力雄厚云云，另在電話多次邀請告訴人後，告訴人夫妻於十月三十
    一日南下高雄，被告二人且與告訴人等人於十一月初同遊南投縣鹿谷鄉杉林溪時
    ，均極力向告訴人誇稱被告戊○本身擅於股票操作且獲利甚多等情，業據告訴人
    迭於偵審中指稱歷歷，核與告訴人聲請傳喚之證人朱峰義（原姓名為乙○○）於
    本院九十年十二月四日審理時，原先否認知悉告訴人與被告丁○○股票交易糾紛
    情事，並證稱「八十六年十月間去被告鳳山家的，隔沒多久去富保山莊」、「（
    這二次被告有無要你們投資買賣股票，保證賺錢的話）被告沒有跟我講，戊○只
    有說她很會做股票」等語後，經本院提示伊所書陳報事信函（參見本院卷二第九
    八頁），更明確證稱「八十六年十一月初在富保山莊時，戊○有說很會做股票，
    但我沒有參加買賣股票」云云，經核與伊所書陳報事信函所載「八十六年十月三
    十一日在鳳山丁○○戊○家裡，及後來在鹿谷富保山莊，丁○○確實對己○○及
    本人不斷談論表示『他們都對股票很內行，社會經驗和股市關係都很好，丁○○
    並一直稱讚戊○很會做股票賺錢，都是操內線搶短線，全家大小可以靠此吃飯。
    並外帶領本人即己○○夫婦參觀他們收藏經銷的畫作，說他們有很多畫，財產有
    一、二億元，鳳山所住房子也是自己買的』」等情至為相符，核與告訴人於偵查
    中所述兩造往來交易之情節（參見他字卷五三至五五頁），亦屬無異，佐以被告
    戊○與告訴人二人，在前述校慶之前原不相識，被告丁○○於本院審理時亦不否
    認該校慶前，渠與告訴人少有往來等情，則本案所涉金額高達近三百萬元，衡諸
    一般社會常情，果無對告訴人深具說服力之人從中三番兩次鼓動遊說，告訴人端
    無可能將偌大數額之金錢，放心委由不熟悉之戊○在不詳之台北市某證券公司代
    為操作股票，足見被告丁○○、戊○確於右揭時地極力遊說告訴人將手中股票出
    售後將現金委由被告戊○操作，已甚顯然。又被告丁○○於八十六年十二月六日
    寄交告訴人十萬元支票之信函中，亦載稱「師母（即被告戊○）寄來新臺幣十萬
    元一張，請收領支用。『股票正開始走紅，師母說這一波多做一些，機不可失也
    』。如還用錢，可先告知，好抽回匯去」等語，有該信函影本及信封各一紙存卷
    可考，益見被告丁○○辯稱渠不知悉告訴人委由被告戊○投資股市，亦未鼓勵告
    訴人投資股票云云，顯屬矯飾之詞，不足採信。綜上各情，被告丁○○與戊○二
    人，利用被告丁○○與告訴人之師生關係，共同基於為自己不法所有之犯意聯絡
    ，先後佯稱被告戊○擅於操作股票，獲利極佳，可代操作，遊說告訴人將持有股
    票售出，得款交予被告戊○，繼而於退還十萬元時，仍由丁○○以上開書信解除
    告訴人之戒心，以達其等詐欺取財之目的，自堪認定其等二人有詐欺犯行。
(二)告訴人己○○因信任被告二人，自八十六年十一月五日起至同年十二月十五日止
    ，將原持有股票售出，得款二百四十萬元以匯款方式交予被告戊○操作等情，業
    據被告戊○供認不虛，核與告訴人指稱情節相符，並有金額共計二百四十萬元之
    匯款申請書代收入傳票影本八張在卷可稽，經核與檢察官所調取，中國信託商銀
    八十八年九月十六日函文所檢送之戊○活期儲蓄存款帳號往來交易明細，以及被
    告戊○所提該交易明細所載相符（參見他字卷九二、一一四頁），被告戊○雖辯
    以：告訴人之資金悉數透過協和公司之張月嬌股票帳戶操作，並由陳信忠帳戶轉
    帳至張月嬌股票帳戶內，以為支付買賣交割費用云云，然查：被告利用張月嬌股
    票帳戶投資，並以陳信忠帳戶為股款匯款帳戶之事實，固據證人即協和公司營業
    員甲○○於偵查中、原審及本院調查時到庭證述明確，並有被告戊○於八十六年
    十一月十四日匯入陳信忠帳戶八萬元、八十六年十一月二十四日匯入陳信忠帳戶
    三十萬元之匯款存入單二紙、證人甲○○提出其製作之交易明細表在卷，且經原
    審分別向協和公司調閱張月嬌在該公司開戶資料及其第一八四五之五號股票集中
    保管帳戶之股票買賣交易紀錄明細表，及向中國信託商業銀行城東分行調閱陳信
    忠於該行帳號0000000000000號之帳戶之交易明細表等資料查核屬
    實，此有協和公司八十九年十二月十二日（89）協管字第０四四九號函、中國信
    託商業銀行城東分行八十九年十二月十三日中信銀（89）東字第四０四號函在卷
    可稽。但查，上開交易資料，是否即足為被告戊○確有代己○○操作買賣股票之
    證明？觀諸證人甲○○所提出及所調閱之上開協和公司張月嬌戶名之每筆股票交
    易明細表，其二者並不完全相符，另依己○○所提出，其之前依被告戊○所告知
    而製作之卷附代為操作買賣股票盈虧表，經提示並訊之被告戊○，是否為其告知
    己○○而製作？被告戊○雖稱並無法確認，惟依當時己○○既已全權委託被告戊○代為操作買賣股票，而己○○為取得並知悉代為操作買賣股票之詳細正確資料
    ，衡情，該資料來源，應係直接來自被告戊○所告知提供，依此己○○方能取得
    正確資訊，俾供隨時查核，以維其自身合法正當權益，是己○○所稱其所提出之
    上開股票買賣盈虧表，係經由被告戊○告知而製作，應堪採信。再者，該買賣盈
    虧表，與前開證人甲○○及所調閱之協和公司張月嬌之股票交易明細表，亦並不
    相符。另依證人甲○○所提出被告戊○利用上開張月嬌帳戶買賣股票之交易明細
    表，其首筆記載為「八十六年十一月七日買進聯電二十張，總價一百四十四萬七
    千零五十九元，註記自備款二十五萬元」，惟其後至八十六年十一月十三日之前
    皆無入款紀錄，經核陳信忠上開帳號，於八十六年十一月六日結餘一百二十五萬
    元，十一月十日轉帳支出一百二十五萬元，至十一月十三日始再轉帳收入五七０
    二０元，可見該支出數額與該買進股票數額，仍有未合，則該十一月七日之自備
    款二十五萬元，及十一月十日之支出一百二十五萬元，是否確係交割上開買進股
    票一百四十四餘萬元，已有可疑。另依八十六年十一月十七日至二十二日間之記
    載，一路買進一千零二十七萬餘元股票，但依上所述，己○○迄八十六年十一月
    二十日止，僅匯款二百萬元予被告戊○，經核上開陳信忠帳號，亦無上開高額款
    項之進出，可見己○○上開匯款，實無法支付該一千多萬元股票價款，自堪認該
    部分之股票交易明細之記載，顯與己○○委託被告戊○操作部分無關。又依被告
    戊○所述及證人甲○○所證稱，上開張月嬌戶名買賣股票之股款支付，均係經由
    陳信忠前揭帳戶轉帳付款。然己○○上開第一階段共計匯款二百四十萬元至被告
    戊○帳戶內，而觀諸被告戊○匯兌或現金存入陳信忠帳戶內股票款明細表，卻僅
    有十一月六日（現金二十五萬元）、十一月十五日（現金三十萬元）、十一月十
    四日（匯兌八萬元）、十一月二十四日（匯兌三十萬元），合計四筆共九十三萬
    元，係由被告戊○帳戶轉入陳信忠帳戶內，其餘款項則提領不明去向，被告上開
    所辯是否堪採，甚有可疑。且被告戊○當初果係透過上開協和公司張月嬌之戶名
    ，代告訴人己○○操作買賣股票，為何於檢察官初訊時，卻未提及，而僅陳稱係
    協合林石川名義買賣云云（參見他字卷四六頁），亦與常理未合，參酌證人甲○○於偵審中亦證稱：被告戊○利用張月嬌戶頭操作股票之款項，係從何而來，伊
    並不清楚等語，則證人甲○○之證述與上開張月嬌戶頭之股票交易明細紀錄，均
    無法資以證明被告戊○實際上確有替己○○代為操作買賣股票之事，至為顯然。
(三)再依他字卷一一四頁，被告戊○帳戶自八十六年十一月五日起至年十二月十五日
    間之交易往來情形，該帳戶於八十六年十月九日固有00000000元之餘額
    ，但同日轉帳00000000元後，至十一月五日告訴人匯款三十萬元以前，
    僅有餘額一百四十一元，而自八十六年十一月五日起至八十六年十二月十五日之
    期間，收入金額僅有告訴人匯入之款項共計二百四十萬元，及八十六年十一月十
    三日轉帳五萬元、十二月十日現金收入六四八一四元，十二月十日沖正二０００
    七元外，並無其他收入，但其間卻有十餘次二萬元之提領及多次一萬元之金融卡
    提領，該提領數額顯不足以交割上開所辯之投資股票之股款，自堪認係被告戊○
    零星取款之支用，是被告選任辯護人辯稱被告戊○提領之前開二萬元、一萬元金
    額，係提領自己所存入該銀行帳戶之金錢云云，縱然屬實，亦難為被告有將該匯
    款轉往投資股市買賣使用之有利認定。本院就陳信忠帳戶往來明細及前開告訴人
    二百四十萬元之匯款資料加以核對，可見，其間金額除於八十六年十一月十四日
    被告帳戶匯入八萬元，而同日陳信忠帳戶匯入八萬元，悉屬相符外，差異如下：
    （１）告訴人於八十六年十一月五日匯入被告帳戶三十萬元，惟陳信忠帳戶同日
    匯入一百萬元；（２）告訴人於八十六年十一月十五日匯入被告帳戶五十萬元，
    同日被告帳戶提領五十萬元，惟陳信忠帳戶同日並無匯款資料，僅存入三十萬元
    ，且相差二十萬元；（３）告訴人於八十六年十一月十七日匯入被告帳戶八十萬
    元，同日被告帳戶轉帳八十萬元，然陳信忠當天之帳戶並未轉入該筆金額；（４
    ）告訴人於八十六年十一月十八日匯入被告帳戶二十五萬元，同日被告帳戶提領
    二十五萬元，然陳信忠帳戶當天未存入或匯入任何款項，翌日則轉帳三百五十萬
    元，顯非由前開提領之現金轉入；（５）告訴人於八十六年十一月二十日匯入被
    告帳戶七萬元，陳信忠之帳戶當天、翌日均未存入上筆金額；（６）告訴人於八
    十七年十二月一日匯入被告帳戶十五萬元，惟陳信忠之帳戶於翌日匯入七十三萬
    元，顯非由被告帳戶提領所匯入。綜上分析，核與被告戊○所堅稱「告訴人匯給
    我的錢我隔天就匯到陳信忠帳戶」等語（參見本院九十年八月二十日訊問筆錄）
    ，大相逕庭，顯見被告戊○自前開自己所有之帳戶中轉帳或提領之現金僅少數匯
    入陳信忠之帳戶，被告戊○上開所辯，自嫌無據，難以採取。再者，前開（３）
    轉帳八十萬元部分，經原審函詢中國信託商業銀行結果，其函覆稱其中五十萬元
    匯款至上海儲蓄銀行松南分行帳號00000000000000戶名戊○帳戶
    內，其餘三十萬（扣除匯費）領現等語，有該銀行中信銀（90）鳳字第九六三七
    ０二０００三號函在卷可憑，益認被告已將該等款項挪作己用無訛。依上各情以
    觀，被告戊○自始顯無代告訴人己○○操作買賣股票之舉動，實際上亦並未代己○○操作買賣股票，其於主觀上顯有不法所有之意圖，並於客觀上向告訴人己○○佯稱以代為操作買賣股票為幌子，施用詐術，致告訴人己○○陷於錯誤，而陸
    續匯款交付財物之行為，甚為顯然。又被告戊○雖於本院一再堅稱告訴人所委託
    操作股票之資金係透過張月嬌股票帳戶賣賣云云，然迄本院九十年十二月四日審
    理時，對於前開期間內代告訴人所為股票操作，竟未能提出隻字片語之記錄，且
    對於原審問及對告訴人製作之「股票買賣盈虧表」意見時，均支吾其詞，甚且，
    經原審調閱張月嬌股票帳戶交易明細後，被告戊○仍未能交代其中告訴人委託操
    作之部分，則衡諸商業交易常情，被告二人倘果有代告訴人從事股票操作之行為
    ，則該等匯款單據、交易明細均係被告買賣股票之主要憑證，焉可能無法提出，
    甚而事後仍無法究明之理，益徵被告二人初始即無代告訴人操作股票之意，其等
    有詐騙告訴人資金挪做己用之故意，彰然明甚。
(四)上開帳戶業於八十七年二月三日全部結清，並虧損二百二百二十二萬九千八百八
    十一元等情事，業據被告戊○坦承在卷，核與證人甲○○於偵審中結證情節相符
    ，並有前開證人所提出之交易明細表、協和公司八十九年十二月十二日（89）協
    管字第０四四九號函暨所附股票買賣交易紀錄明細表在卷可憑，自堪信真實，是
    該股票帳戶既結清，其結果且為虧損，則告訴人原先之二百三十萬元投資款何去
    ，迄今未據被告合理說明。又告訴人於偵查中指稱被告丁○○與戊○至其住處時
    即送傳真機一台，以便傳真之用云云（參見偵查卷五七頁），且於本院九十年九
    月十三日調查時提出傳真機一台，證明被告二人遊說伊投入資金時，曾表明會將
    買賣交割情形隨時傳真予告訴人（參見本院卷二第一六六頁），參酌上開八十六
    年十二月六日被告丁○○所書信函所稱「我的道德經詩傳即可抄清傳真給您」情
    節亦無衝突，惟被告二人無法提出任何買賣股票之明細，僅辯稱在電話中有告訴
    明細予告訴人六、七次云云（參見本院卷三第十二頁），則告訴人所提出之「股
    票買賣盈虧表」，若非被告戊○電話中所告知，何以會有該具體內容，且該盈虧
    表核與甲○○所提交易明細，明顯有出入，佐以證人玉玉芬於偵查中所證「（戊○有無說她受託幫別人操作股票）他沒有講過，我不曉得他與其他人的關係，我
    一直以為只是戊○委託我而已」、「他大部分是做融券放空及當日沖銷，因八十
  六年間股票電子股正在漲他卻放空，所以造成虧損」、「（所以張月嬌的集保戶
    只有張月嬌、戊○在使用）不是，還有張月嬌的朋友」、「戶頭內是虧錢，但沒
    有欠錢，因為有虧損時戊○都有用支票或匯款到陳信忠戶頭，再轉到張月嬌戶頭
    補款」等語（參見偵查卷八三至八五頁），及原審所證「戊○並未告知透過張月
    嬌進出股票的錢是從哪裡來」、「我沒有看過告訴人，谷先生則係戊○有帶至公
    司，股票的事皆戊○在交易，谷先生沒有介入」、「我只是單純幫戊○下單，林
    小姐拿的現金並不大，託我補進的款項也不大，更何況戊○係做融資，其金額不
    大」云云（參見原審卷二第一一八至一二０頁），是被告二人未將告訴人所交付
    款項代為買賣股票後，依約傳真告知告訴人，已甚明確，要堪認定。
(五)再者，被告明知上開張月嬌股票帳戶內股票買賣已終結並有二百餘萬元之虧損，
    仍於告訴人八十七年三月中旬要求被告戊○結算買賣股票盈虧之際，向告訴人佯
    稱投資獲利，且佯稱委託另年籍不詳之邱明倫代為操作第二波買賣，要求告訴人
    補足第二波投資差額，而收受告訴人五十九萬二千零八十三元之匯款等情，亦據
    被告戊○直供不諱，核與告訴人指述情節相符，並有中國信託商業銀行存入憑單
    影本多紙在卷，是被告戊○既然自始即無代告訴人操作股票並據實告知之意，已
    如前述，即令其所辯用供代告訴人股票操作之張月嬌股票帳戶，結清後亦確實虧
    損二百餘萬元，竟向告訴人假稱獲利，藉以收取告訴人交付五十九萬二千零八十
    三元之投資額，其行使詐術之事實明甚，是被告選任辯護人為被告辯稱該第二波
    係預備買賣但未進行買賣時，四月份告訴人即反悔，因而改換本票交付告訴人，
    債務內容已變更為票據，雖未清償，亦未有詐欺犯行云云，然該匯入金額（第四
    次）並非整數，若非被告戊○有告知結餘為何，並且再買入合計為三百七十萬元
    ，何須要告訴人匯入該差額，且由戊○簽發三百七十萬元支票，與被告丁○○共
    同郵寄告訴人收受，顯見選任辯護人上開所辯，核與事實未合，礙難採取。且觀
    諸被告帳戶之往來明細表，於八十七年三月二十日告訴人匯入十萬元前之餘額僅
    四十元，而自該日至同年四月十六日止，收入金額僅有告訴人陸續匯入之五十九
    萬二千零八十三元，其餘則係二０００七元之沖正，而支出金額除八十七年三月
    二十日提領十萬元，三月二十五日提領二十二萬元，四月三日提領十二萬元之外
    ，其餘均為二萬元、一萬元、五千元不等零星支用之提領，復無購買何種股票，
    或在何證券公司委由何人操作之資料可據，可見該匯款去向，甚有可疑。又被告
    迄本院審結時，均無法供明所稱邱明倫之年籍，俾供法院調查審酌，且戊○於本
    院調查時僅供稱就該獲利結算之第二筆即偵查卷七四頁八十七年三月十五日委託
    邱先生買賣神達四００三三八元有意見云云（參見本院卷一第一六五頁），卻無
    法提出據以獲利八十萬七千九百十七元之股票明細為憑，更於本院辯論時改稱該
    六十萬元股票並未真正買賣云云，益徵被告二人在第二階段所為，主觀上確有不
    法所有之意圖無誤，二人間並有犯意聯絡，亦甚顯然。又依被告丁○○上開寄交
    十萬元予告訴人之信函、信封，與寄交三百七十萬元支票予告訴人之信封所載，
    加以比對，堪認均署名『丁○○』由高雄縣鳳山市所寄出（參見他字卷八五、十
    七頁），再對照他字卷內之多份丁○○筆錄簽名及戊○丁○○共同具名之書函、
    丁○○林振廷交換協議書（參見該卷四六、八七、九十、一００、一一三、一六
    三、一七一頁）以觀，益見被告丁○○於第二波之詐欺犯行，確有共同犯行。
(六)被告戊○雖辯稱其當時在協和證券結清張月嬌帳號時，雖係虧損，但在環球證券
    之劉先生帳號（應係劉其烈）所操作之股票買賣，則係盈餘五十多萬元，可傳喚
    該劉先生作證云云，但查，被告迄本院審理時，均未具狀陳報該證人之住址，並
    提出待證事項（本院辯論終結後，始具狀請求傳喚並再開辯論），且依上所述，
    被告在張月嬌帳號之買賣明細，僅現金支付一百多萬元即虧損高達二百多萬元，
    則環球劉先生帳號之明細，未據被告舉證證明與告訴人交付款項所買賣股票有關
    ，被告亦於偵查中先後供稱「協合是林石川，環球是劉先生」、「己○○的錢是
    透過協和證券交易」、「劉先生是劉其烈，他一年多之前已離開股票界，現在找
    不到人，他原在環球證券行作經理，戊○在幫己○○作股票前曾在他行內進出股
    票，此事與己○○無關」云云（參見他字卷四六、九八、一二九頁），佐以原審
    向環球證券函查，據函覆其人資料，及查核其父劉慶林帳號後（參見原審卷一九
    一、一九三頁），僅有劉慶林中國信託商銀客戶交易往來明細（參見原審卷一九
    一、一九三、二０二頁。本院卷二第一０三頁），顯見該環球證券劉先生帳號如
    有盈餘，亦與本案有無詐欺告訴人無涉，本院自無傳喚並調查必要。且被告戊○
    於偵查中就協和證券係委由何人買賣，有偵查卷兩次之筆錄可據，則該人究係張
    月嬌（營業員甲○○）或林石川或邱先生，依上開甲○○先後所證情節，至為明
    確，是該營業員為誰及使用何帳號，已甚顯明，經核與上開認定亦無直接關連，
    則被告於本院審理時辯稱其偵查中之陳述並無不一致云云，並請求核對偵查中之
    錄音帶乙節，經核尚非必要。又依上開甲○○所提出之股票交易明細，偵查中合
    計僅現金一百五十三萬元，迨至本院調查時所提明細（參見外放證物），證人亦
    證稱合計大約二百多萬元，且被告戊○無從證明該張月嬌帳號均係其一人所獨用
    ，其餘不足買賣款項均係丙種墊款，則被告戊○縱有從事丙種墊款之買賣，並且
    虧損一、二千萬元之情事，核與被告上開代告訴人操作之情節，亦乏證據堪認有
    直接關連，顯見戊○所辯其在同時間投資股市，虧損一、二千萬元，自不可能故
    意坑害告訴人之投資款乙節，亦難採取。況被告丁○○是否資力雄厚，有無其他
    字畫等價值物品，核均與被告二人上開詐欺手法無涉。再者，被告丁○○先在鳳
    山及南投縣鹿谷鄉遊說告訴人投資後，再於八十六年十二月六日以書信鼓勵告訴
    人多做些，繼於戊○向告訴人詐稱第一波投資獲利八十餘萬，誘使告訴人補足第
    二波投資差額時，猶共同以信件郵寄三百七十萬元支票，致使告訴人陷於錯誤，
    再匯款五十多萬元至戊○帳號內，自堪認定渠與戊○間，有共同犯行，被告丁○○空口辯稱渠反對被告戊○替告訴人操作股票，且不知道告訴人與被告戊○間約
    定操作股票云云，核係畏究之詞，不足採信。且被告戊○以其父母土地於八十七
    年十二月間貸款取得二百萬元，並先後於八十七年八月至八十八年四月間，分三
    次返還告訴人合計五十萬元之情事，業據雙方供明在卷，並有原審函查之高雄區
    中小企業銀行函文可憑（參見原審卷一第二五六頁），惟此清償情事，仍難為被
    告二人未有詐欺犯行之有利認定。又告訴人與丁○○於八十七年一月間另筆五十
    萬元借款情事（八十七年五月間已返還），核與上開詐欺之認定，亦無直接關連
    ，併此敘明。末查，告訴人於偵審中所提八十七年四月二十五日起與被告丁○○
    等人通話之錄音內容，核係上開八十七年三月間結算並進行第二波匯款買賣以後
    之審判外陳述，並非當時案發進行之直接錄音，本院因認尚無當庭播放錄音帶之
    必要，該錄音譯文雖經法務部調查局鑑認「己○○張瑞汾對話聲音皆與其本人之
  聲音音質相同，另未發現有剪接變造情形」、「丁○○戊○未前來本局，其聲紋
    無法鑑定」，顯不足為被告不利之認定，惟亦無礙上開犯行之認定。綜上所述，
    顯見被告丁○○、戊○自始即無代告訴人己○○操作股票之真意，為求自己不法
    所有，向告訴人詐稱本身資力雄厚，且被告戊○擅長股市操作，取得告訴人對其
    專業之信任，嗣後又隱瞞事實，對告訴人等施用詐術，致告訴人陷於錯誤，先後
    交付二百三十萬元、五十九萬二千零八十三元之金錢甚明，被告丁○○、戊○所
    辯並無詐欺犯行云云，顯為脫免卸責之詞，不足採信。從而，本件事證明確，被
    告丁○○、戊○涉犯詐欺取財之犯行，洵堪認定。
二、核被告丁○○、戊○二人所為，均係犯刑法第三百三十九條第一項之詐欺取財罪
    。被告二人間，就前開犯罪之實施，有犯意聯絡及行為分擔，為共同正犯，其等
    前後二次詐欺取材犯行，時間緊接，方法相同，且觸犯構成要件相同之罪名，顯
    係基於概括犯意為之，應依連續犯規定，各以一罪論處，並加重其刑。原審經審
    理之結果，認被告戊○罪證明確，予以論科，固非無見。但查，原審未一併認定
    被告丁○○係共犯，僅認定被告戊○犯罪，已有未合。且原審判決認定戊○以其
    父母所有土地貸款二百萬元後，未償還告訴人分文，依上所述，亦與事實未合。
    被告戊○提起上訴，否認有上開犯行，固非可取，檢察官提起上訴，指摘原審判
    決量刑過輕，亦非可取，惟指稱被告丁○○應係共犯，非無理由，原判決此部分
    既有上開可議，即屬無可維持，應由本院撤銷改判。又原審未詳細勾稽全案證據
    調查所得，而查明被告丁○○先前已有遊說之行為，且前開信函已彰顯知悉告訴
    人委由被告戊○投資之事實，未詳細調查在場聽聞之證人朱峰義（原名乙○○）
    之證述，且未審酌被告丁○○與被告戊○同居之情節，更置被告丁○○於第二波
    時將支票郵寄告訴人之情事，棄而未論，徒以「告訴人均與被告戊○接洽，金額
    亦均匯入被告戊○之帳戶中，不能證明被告丁○○與被告戊○間有詐欺取財之犯
    意聯絡」云云，遽為被告丁○○無罪之諭知，自有違誤，檢察官提起上訴，執此
    指摘原判決諭知丁○○無罪為不當，非無理由，自應由本院將原判決全部撤銷改
    判。再者，被告二人犯罪後，刑法第四十一條得易科罰金之法定最重本刑，已由
    三年提高至五年，並於九十年一月十日修正公布，於同月十二日生效施行，且依
    刑法施行法第三條之一第二項「未諭知得易科罰金之處罰者，亦同」，可見未判
    決確定之刑事案件，如法定最重本刑為五年以下有期徒刑，且經宣告被告有期徒
    刑在六月以下時，即應依法諭知易科罰金之折算標準，至為顯明，則經比較新舊
    法之規定，自應以新法有利於被告，本件被告丁○○部分，並依法諭知易科罰金
    之折算標準。爰審酌被告二人僅為一己之私，罔顧他人財產法益，利用師生關係
    ，騙取被害人財物，犯後猶拖詞矯飾否認犯行，未能與被害人和解完全賠償被害
    人所生損害等一切情狀，量處如主文第二項所示之刑，並就被告丁○○部分，諭
    知易科罰金之折算標準，以示懲儆。
據上論斷，應依刑事訴訟法第三百六十九條第一項前段、第三百六十四條、第二百九
十九條第一項前段，刑法第二十八條、第五十六條、第三百三十九條第一項、第二條
第一項前段、第四十一條第一項前段，刑法施行法第三條之一，罰金罰鍰提高標準條
例第一條前段、第二條，判決如主文。
本案經檢察官丙○○到庭執行職務
中      華      民      國      九十     年      十二     月     十八   日
                                  臺灣高等法院臺中分院刑事第二庭
審判長法  官  羅  禮  政
                                              法  官  陳  欣  安
                                              法  官  蔡  聰  明
右正本證明與原本無異。
不得上訴。
                                              書記官    瑞  芳
中      華      民      國      九十     年      十二     月     十九   日
刑法第三百三十九條：
意圖為自己或第三人不法之所有，以詐術使人將本人或第三人之物交付者，處五年以
下有期徒刑、拘役或科或併科一千元以下罰金。
以前項方法得財產上不法之利益或使第三人得之者，亦同。
前二項之未遂犯罰之。
                                                                        Ｉ


司法院資訊處製作；財團法人民間司法改革基金會備份。
